臺灣基隆地方法院刑事判決
111年度金訴字第216號
公  訴  人  臺灣基隆地方檢察署檢察官
被      告  程檳郁





上列被告因洗錢防制法等案件，經檢察官提起公訴（110年度偵
字第3599號），本院判決如下：
    主  文
程檳郁共同犯洗錢防制法第十四條第一項之洗錢罪，處有期徒刑
陸月，併科罰金新臺幣參萬元，罰金如易服勞役，以新臺幣壹仟
元折算壹日。
未扣案之犯罪所得新臺幣陸仟元沒收，於全部或一部不能沒收或
不宜執行沒收時，追徵其價額。
    事  實
一、程檳郁明知金融機構帳戶為個人理財之重要工具，可預見將
    金融帳戶號碼提供予身分不詳之網友，並承諾依該人指示將
    帳戶內來路不明之匯入款匯出至他人帳戶者，該匯入帳戶之
    款項可能是詐欺取財或其他財產犯罪所得贓款，該人恐有掩
    飾或隱匿其犯罪所得去向，而利用他人之帳戶作為人頭帳戶
    使用，以便利詐欺者以詐術使他人將款項匯入該人頭帳戶並
    轉匯他人帳戶，達到詐欺者隱匿身份取得贓款之效果，且縱
    令發生亦不違背其本意，因真實姓名年籍不詳之成年人（LI
    NE暱稱「James Tucker」、「Mgr Noble Lu」）向程檳郁索
    取銀行帳號使用，程檳郁竟基於縱與他人共同遂行詐欺取財
    及洗錢犯罪亦不違背本意之不確定故意，與該人及其所屬之
    詐欺集團成年成員共同基於意圖為自己不法所有之詐欺（無
    證據證明程檳郁知悉共犯達三人以上）及掩飾、隱匿詐欺犯
    罪所得去向之犯意聯絡，於民國110年3月初某日，將其所申
    辦之中國信託商業銀行帳戶（帳號000-000000000000號，下
    稱中信帳戶）及國泰世華商業銀行帳戶（帳號000-00000000
    0000號，下稱國泰帳戶）之帳號，以通訊軟體LINE傳送予該
    真實姓名年籍不詳之成年人知悉（LINE暱稱「Mgr Noble Lu
    」），使該人得以匯款至上開帳戶內。嗣由該人所屬之詐欺
    集團不詳成年成員於110年2月8日下午4時9分許起，在臉書
    網站及通訊軟體LINE暱稱「成漢張」向洪陳保秀詐稱：其在
    伊朗的聯合國合作執行醫療援助，大約再2個月左右就要退
    休，打算來台灣過生活，其個人物品想要先寄到台灣由洪陳
    保秀代收，因包裹有一只保險箱內有美金80萬元遭海關扣押
    ，需匯款繳納費用，致洪陳保秀誤信而陷於錯誤，依其指示
    為以下行為：
　㈠於110年3月9日16時27分許，匯出新臺幣（下同）126,560元
    至程檳郁所有之中信帳戶，程檳郁旋依「Mgr Noble Lu」之
    指示，於110年3月10日上午11時19分許，在臺北市捷運古亭
    站附近之中國信託銀行大安分行，臨櫃提領12萬6千元，並
    於同日上午11時46分許，在新北市板橋區縣○○道0段000巷00
    號1樓處，扣除6,000元報酬後，以12萬元之價格，向不知情
    之比特幣商人周子瑞購買比特幣0.0618顆，以網路轉帳發送
    至「Mgr Noble Lu」指定之比特幣電子錢包。
  ㈡於同年3月11日上午10時27分許，匯出43萬元至程檳郁所有之
    國泰銀行帳戶，程檳郁旋依「Mgr Noble Lu」指示，於同日
    下午某時許，在基隆市信一路、義一路交岔口附近及廟口夜
    市仁二路全家便利商店之自動櫃員機，持金融卡提領2萬元
    、2萬元、2萬元、10萬元、2萬元、2萬元（共20萬元），並
    於同日晚上10時24分許，在基隆市信一路麥當勞速食店2樓
    ，以20萬元之價格，向姓名年籍不詳、LINE暱稱「DogeDoge
    」之比特幣商人購買比特幣0.00000000顆，以網路轉帳發送
    至「Mgr Noble Lu」指定之比特幣電子錢包，以此方式製造
    不法金流之斷點，而無從追查犯罪所得之去向，以掩飾或隱
    匿犯罪所得，使詐欺集團得以躲避查緝。嗣洪陳保秀發覺有
    異，報警處理而循線查獲上情。
二、案經基隆市警察局第三分局報告臺灣基隆地方檢察署檢察官
    偵查起訴。
    理  由
壹、證據能力部分：
一、本判決下述所引用被告程檳郁以外之人於審判外之陳述，檢
    察官及被告於本院準備期日及審理期日，均表示同意有證據
    能力，本院審酌上開傳聞證據製作時之情況，尚無違法不當
    及證明力過低之瑕疵，亦認以之作為證據要屬適當，爰依刑
    事訴訟法第159 條之5 第1 項之規定，認均有證據能力。
二、本院以下所引用之非供述證據，均與本件事實具有自然關連
    性，且核屬書證、物證性質，又查無事證足認有違背法定程
    序或經偽造、變造所取得等證據排除之情事，復經本院依刑
    事訴訟法第164 條、第165 條踐行物證、書證之調查程序，
    檢察官、被告對此部分之證據能力亦均不爭執，堪認有證據
    能力。
貳、實體部分：
一、訊據被告程檳郁固坦承於犯罪事實欄一所載時間提供上開帳
    戶號碼予真實姓名年籍不詳之人（LINE暱稱「Mgr Noble Lu
    」），復提領帳戶內之現金購買比特幣後發送至該人指定之
    電子錢包，惟矢口否認有何詐欺取財及洗錢等犯行，辯稱：
    對方（LINE暱稱「James Tucker」）自稱在聯合國當兵，我
    們在109年11月初認識，於同年12月3日他寄了國際包裹，說
    要寄給我，稱是要與我結婚的物品及他所有財產，當時說運
    費15萬元要我匯到他指定帳戶，我匯15萬元到對方指定帳戶
    後，對方說國際包裹裡的保險箱金額太龐大，需要一筆90萬
    9千的費用，可是我籌不到，所以110年3月時他說他有認識
    的朋友可以幫我籌到這筆錢，需要我提供帳戶給他，稱我幫
    他購買比特幣再匯到他朋友那邊會給我一筆報酬。我不認識
    被害人，犯罪事實經過我承認，但我當時沒有想過我是詐欺
    別人等語（見本院卷第40、41頁）。經查：
　㈠被告上開坦承部分，業據其於警詢、偵查、本院準備程序及
    審理程序時均供承在卷，核與證人周子瑞、何秀月於偵查中
    之證述大致相符，並有被告提供之LINE對話紀錄、被告國泰
    帳戶開戶資料及交易明細、被告中信帳戶開戶資料及交易明
    細、購買比特幣聲明書、被告身分證正反面影本及比特幣充
    提紀錄等件在卷可稽，被告上開自白與事實相符，堪信為真
    實。而被害人洪陳保秀於犯罪事實欄一所載時間遭人詐騙後
    匯款至被告中信銀行帳戶、國泰銀行帳戶等情，亦業據證人
    即被害人洪陳保秀於警詢中陳述明確，並有其提出之郵政跨
    行匯款申請書、臉書及LINE對話紀錄等件在可稽，此部分之
    事實亦堪以認定。
　㈡被告雖以前揭情詞置辯，然：
  1.衡諸一般人之社會經驗，若遇他人有收受匯款需求，卻不以
    自己名義申請帳戶收受匯款，反而向他人索取金融帳戶號碼
    ，並要求他人將帳戶內來路不明之匯入款，轉匯至他人銀行
    帳戶，乃屬不尋常之事，對於此類要求，一般人通常會深入
    了解其用途、原因，確認未涉及不法之事，始可能為之，此
    乃吾人日常生活之經驗與事理之常，而被告對於「Mgr Nobl
    e Lu」要求其提供帳戶，並協助其幫客戶購買比特幣，何以
    不使用自己之銀行帳戶匯款、自行購買比特幣或找專業之比
    特幣交易商進行交易，而必須使用被告銀行帳戶，再由被告
    購買比特幣後轉匯之理由未予詢問、瞭解，亦未確認是否有
    涉及不法之情事，即逕自依其指示提領款項、購買比特幣後
    轉匯至電子錢包，被告所為顯與常情相違。另觀諸被告與「
    James Tucker」僅透過通訊軟體聯絡數月，彼此未曾見面，
    亦不知對方之真實身份，倘「James Tucker」、「Mgr Nobl
    e Lu」有購買比特幣之需要，理應尋找信任之人提供帳戶，
    以免匯入他人帳戶之款項遭人私吞，實無尋覓網路上甫認識
    、未曾見面、不知其真實身分之人提供帳戶帳號之理，是以
    一般人對於「James Tucker」、「Mgr Noble Lu」之上述要
    求及該等匯款之來源是否合法，絕無不起疑心之理。
  2.再按刑法所指故意，非僅指直接故意，尚包括間接故意（不
    確定故意、未必故意）在內；所謂間接故意，乃指行為人對
    於構成犯罪事實，預見其發生而其發生並不違反其本意者而
    言，此為刑法第13條第2 項所規範。查被告於案發時年近40
    歲，具有保全業、服務業工作經驗，且為高職畢業之學歷，
    堪認其為一智慮成熟、具有相當社會經歷之成年人，有正常
    識別事理之能力。而現今社會詐欺集團充斥，被告上開提供
    帳號予真實姓名年籍不詳之人使用，並協助該人將匯入之金
    額提領後，購買比特幣再轉匯至電子錢包，並可因此獲得報
    酬之行為，有如上不合常理之情形，其對於上開所為，可能
    係他人遂行不法所有意圖用以詐騙他人應可預見，僅因欲替
    「James Tucker」支付包裹費用，「Mgr Noble Lu」又願意
    支付報酬相誘，因而仍以縱若有人持以犯罪亦不違反其本意
    而為之，而有向他人詐欺取財之不確定故意，至為灼然。
  3.另按洗錢防制法所稱洗錢，指下列行為：一、意圖掩飾或隱
    匿特定犯罪所得來源，或使他人逃避刑事追訴，而移轉或變
    更特定犯罪所得。二、掩飾或隱匿特定犯罪所得之本質、來
    源、去向、所在、所有權、處分權或其他權益者。三、收受
    、持有或使用他人之特定犯罪所得，洗錢防制法第2條定有
    明文。故行為人如有上揭各款所列洗錢行為者，即成立同法
    第14條第1項之洗錢罪。從而，倘詐欺集團向被害人施用詐
    術後，為隱匿其詐欺所得財物之去向，而令被害人將其款項
    轉入該集團所持有、使用之人頭帳戶，並由該集團所屬之車
    手前往提領詐欺所得款項得逞，如能證明該帳戶內之資金係
    本案詐欺之特定犯罪所得，即已該當於洗錢防制法第14條第
    1項之洗錢罪（最高法院108年台上字第1744號判決意旨參照
    ）。本件詐欺集團向被害人洪陳保秀施用詐術後，為隱匿其
    詐欺所得財物之去向，而令被害人洪陳保秀將其款項轉入被
    告之上開帳戶，再由被告將帳戶內之款項提領後購買比特幣
    轉匯至電子錢包中，業如前述，被告之上開行為業已製造金
    流之斷點，致無從或難以追查前揭犯罪所得，而隱匿該犯罪
    所得之去向，揆諸首揭說明，被告所為自屬洗錢防制法第2
    條第2款所規範之洗錢行為，且如前所述，被告提供帳號後
    提領款項購買比特幣轉匯至電子錢包時，就該等款項之來源
    係屬不法應有所預見，是被告就所為之洗錢犯行，同有不確
    定故意。
  4.又按共同正犯，係共同實行犯罪行為之人，在共同意思範圍
    內，各自分擔犯罪行為之一部，相互利用他人之行為，以達
    其犯罪之目的；且不限於事前有所協議，其於行為當時，基
    於相互之認識，以共同犯罪之意思參與者，亦無礙於共同正
    犯之成立。又按以自己共同犯罪之意思，參與實施犯罪構成
    要件以外之行為，或以自己共同犯罪之意思，事先同謀，而
    由其中一部分人實施犯罪之行為者，均為共同正犯；事前與
    盜匪同謀，事後得贓，如係以自己犯罪之意思，推由他人實
    施，即應認為共同正犯。而詐欺者為實行詐術騙取款項，係
    需他人相互為用方能完成，雖各共同正犯僅分擔實行其中部
    分行為，仍應就全部犯罪事實共同負責；是以部分共犯縱未
    直接對被害人施以詐術，如有提供其帳戶號碼，後再配合提
    領款項、購買比特幣轉匯至電子錢包，並從中獲利等行為，
    所為均係該詐欺犯罪歷程不可或缺之重要環節，再參以被告
    於警詢中稱實得6,000元利益（見110年度偵字第3599號卷第
    12頁），亦可認定被告係以自己犯罪之意思，分擔犯罪行為
    之一部。另按共同正犯之意思聯絡，不以彼此間犯罪故意之
    態樣相同為必要，蓋刑法第13條第1 項、第2 項雖分別規定
    行為人對於構成犯罪之事實，明知並有意使其發生者，為故
    意；行為人對於構成犯罪之事實，預見其發生而其發生不違
    背其本意者，以故意論。前者為直接故意，後者為間接故意
    ，惟不論「明知」或「預見」，僅認識程度之差別，間接故
    意應具備構成犯罪事實之認識，與直接故意並無不同。除犯
    罪構成事實以「明知」為要件，行為人須具有直接故意外，
    共同正犯對於構成犯罪事實既已「明知」或「預見」，其認
    識完全無缺，進而基此共同之認識「使其發生」或「容認其
    發生（不違背其本意）」，彼此間在意思上自得合而為一，
    形成犯罪意思之聯絡，故行為人分別基於直接故意與間接故
    意實行犯罪行為，自可成立共同正犯（最高法院101 年度第
    11次刑事庭會議決議意旨參議），是被告就詐欺取財及洗錢
    犯行應與其他詐欺集團成員為共同正犯，應就全部犯罪事實
    共同負責，至無疑義。
  ㈢綜上所述，被告所辯顯係卸責之詞，無足憑採。被告上開犯
    行事證明確，應依法論科。
二、論罪科刑：
　㈠核被告所為，係犯刑法第339條第1項之詐欺取財罪及洗錢防
    制法第14條第1 項之洗錢罪。被告與詐欺集團成員間具有共
    同犯罪之意思聯絡及行為分擔，已如前述，均為共同正犯，
    被告上開犯行，係以一行為同時觸犯詐欺取財罪及洗錢罪二
    罪名，為想像競合犯，應從一重論以洗錢罪。
　㈡爰審酌被告不思以正當管道獲取財物，竟為獲取不法之報酬
    而提供銀行帳號，並將帳戶內之款項提領後購買比特幣再轉
    匯至電子錢包，縱未實際從事直接詐騙被害人洪陳保秀之工
    作，然其上開行為屬詐欺犯行不可或缺之重要角色，其犯罪
    動機、目的、手段、其參與本件犯行之程度及分工角色，使
    被害人洪陳保秀受有財產上之損害，所為實有不該，並考量
    被告犯後否認犯行，獲有6,000元之犯罪所得，且未與被害
    人洪陳保秀達成和解，賠償其損害之犯後態度，併考量其於
    本院審理時自述高職畢業之智識程度、現從事保全業，已婚
    無子嗣，經濟勉持等一切情狀，量處如主文所示之刑，並就
    罰金部分諭知易服勞役之折算標準，以資懲儆。
三、沒收：
    被告為上開犯行，共獲得6,000元之報酬，此乃被告之犯罪
    所得，縱未扣案，仍應依刑法第38條之1 第1 項前段、第3 
    項規定，宣告沒收，並諭知於全部或一部不能沒收或不宜執
    行沒收時，追徵其價額。起訴書雖另聲請就被告於國泰帳戶
    內之犯罪所得3萬元部分宣告沒收，惟被害人洪陳保秀匯款4
    3萬元至被告國泰帳戶後，被告僅提領其中20萬元購買比特
    幣，帳戶內仍有結存244,493元（見110年度偵字第3599號卷
    第75頁），被告亦於偵查中稱「Mgr Noble Lu」告知本次匯
    款全部處理完可取得3萬元報酬，但因國泰帳戶一天只能提
    領20萬元，故被告僅處理20萬元，隔天帳戶就被凍結了，還
    有23萬元在帳戶內等語（見110年度偵字第3599號卷第109頁
    ），故本次匯款之犯罪所得3萬元被告尚未取得，爰不予宣
    告沒收。
據上論斷，應依刑事訴訟法第299 條第1 項前段，判決如主文。
本案經檢察官黃佳權提起公訴，檢察官高永棟到庭執行職務。
中　　華　　民　　國　　111 　年　　9 　　月　　1 　　日
                  刑事第二庭  審判長法  官  王福康
                                    法  官  鄭富容
                                    法  官  李  岳
以上正本證明與原本無異。
如不服本判決應於收受送達後20日內向本院提出上訴書狀，並應
敘述具體理由；其未敘述上訴理由者，應於上訴期間屆滿後20日
內向本院補提理由書(均須按他造當事人之人數附繕本)「切勿逕
送上級法院」。
中　　華　　民　　國　　111 　年　　9 　　月　　1 　　日
                                    書記官  白豐瑋
附錄本案論罪科刑法條全文：
刑法第339條：
意圖為自己或第三人不法之所有，以詐術使人將本人或第三人之
物交付者，處5 年以下有期徒刑、拘役或科或併科50萬元以下罰
金。
以前項方法得財產上不法之利益或使第三人得之者，亦同。
前二項之未遂犯罰之。
　
洗錢防制法第14條：
有第二條各款所列洗錢行為者，處7 年以下有期徒刑，併科新臺
幣5 百萬元以下罰金。
前項之未遂犯罰之。
前二項情形，不得科以超過其特定犯罪所定最重本刑之刑。